【裁判字號】    97,抗,877
【裁判日期】    970829
【裁判案由】    侵占
【裁判全文】
臺灣高等法院刑事裁定                   97年度抗字第877號
抗  告  人
即  自訴人  協豐窯業股份有限公司
代  表  人  丙○○
抗  告  人
即  自訴人  丁○○
上  二  人
共同代理人  張靜怡律師
被      告  乙○○
                    國民
            戊○○
            甲○○
上列抗告人即自訴人自訴被告等侵占等案件，不服臺灣板橋地方
法院，中華民國97年6月9日所為裁定（97年度自字第3號），提
起抗告，本院裁定如下：
    主  文
原裁定撤銷。
發回臺灣板橋地方法院。
    理  由
一、自訴意旨略以：被告乙○○為百輝營造公司負責人，與被告
    戊○○為夫妻關係，被告戊○○與自訴人丁○○為兄妹關係
    。被告乙○○、甲○○自民國（民國）68年起從事工程營造
    及不動產興建、銷售業務，並由被告乙○○、甲○○擔任百
    鑫建設機構集團之發起人，被告甲○○擔任上開集團負責人
    ，集團下設有捷昇營造股份有限公司及百鑫建設股份有限公
    司、世殿開發股份有限公司。於68年設立公司時，被告甲○○、乙○○及戊○○因無足夠資金，乃推由被告乙○○及戊○○向其岳父（父親）許新旺擔任負責人之自訴人協豐窯業
    股份有限公司（下稱協豐公司）要求出資新臺幣（下同）
    19,982,450元，許新旺則因女婿女兒出面及信任親屬之故而
    未要求簽署書面或註明股東權益，計至82年左右，自訴人協
    豐公司出資額已逾80,000,000元之譜，投資範圍包含百鑫機
    構之各工地，先前會帳時，被告3人均承認投資事實，惟因
    投資案尚未全部結束而尚未清算，需等待結算後方提出明細
    以便給付費用。嗣於81年8月30日，被告3人早已結算同意給
    付自訴人60,000,000元，並已經先由被告甲○○交付
    30,000,000元予被告乙○○、戊○○統一交付自訴人，被告
    戊○○則交由其冠昱建設員工詹益銘先生委請張智剛律師表
    達會進行清算結償。自訴人於96年8月14日知悉被告乙○○
    、戊○○及甲○○已經結算並簽訂協議書後，先後於96年8
    月24日、96年12月25日寄發存證信函催告履行給付，詎料被
    告乙○○竟於96年12月29日發函否認債務並拒絕清償，此時
    確立被告甲○○、乙○○及戊○○之詐欺與易持有為所有之
    侵占犯意。被告甲○○、乙○○及戊○○拒絕承認投資關係
    及侵吞財產及盈餘之行為，係意圖為自己或第三人不法之所
    有，而侵占自訴人之財產，並業已具體行為表現於外，應負
    刑法第336條第2項業務侵占罪責，因認被告3人涉有刑法第
    336條第2項之業務侵占罪嫌等語。
二、原裁定意旨略以：
（一）於68年間，被告甲○○、乙○○及戊○○因無足夠資金，
      乃推由被告乙○○及戊○○向訴外人許新旺（即被告乙○○之岳父及被告戊○○之父親，為自訴人協豐窯業股份有
      限公司（下稱協豐公司）負責人，自訴人協豐公司於72年
      1月5日辦理變更登記負責人為自訴人丁○○要求出資投資
      保平路等建築開發案。嗣於81年8月30日，被告乙○○及
      甲○○2人簽訂協議書，結算投資分配事宜，雙方同意給
      付被告乙○○之岳母60,000,000元，被告乙○○及甲○○
      各負擔二分之一。惟查，本件自訴人丁○○未舉證其係許
      新旺之繼承人以及其亦為被害人，且被告甲○○、乙○○
      、戊○○與許新旺間之投資關係尚未經雙方會算完畢，而
      不生任何民事責任或任何財產上給付義務問題。縱認雙方
      已會算完畢，亦僅生依會算結果，被告甲○○、乙○○、
      戊○○對於許新旺可能應負擔某民事責任或某財產上給付
      義務問題。況許新旺既係基於投資關係而向被告等3人給
      付出資額，並非交付被告等3人保管，被告等3人不可能就
      許新旺之投資款發生變易持有為所有之意思，更無任何意
      圖為自己或第三人不法之所有可言。
（二）本件自訴人亦未證明自訴人協豐公司出資投資之事實，又
      ，與上開被告甲○○、乙○○、戊○○與許新旺間之投資
      情形相同，無論雙方是否會算完畢，均純屬債務不履行之
      民事糾葛，且自訴人協豐公司既係基於投資關係而向被告
      等3人給付出資額，並非交付被告等3人保管，被告等3人
      不可能就自訴人協豐公司之投資款發生變易持有為所有之
      意思，更無任何意圖為自己或第三人不法之所有可言。
（三）綜上，本件應屬被告3人與自訴人間因上開投資關係所生
      之民事糾紛，被告3人之行為與刑法第336條第2項業務侵
      占罪之構成要件尚屬有間。此外，復查無其他積極證據足
      資證明被告3人有何自訴人所指之業務侵占犯行，是被告3
      人犯罪嫌疑尚屬不足，爰依刑事訴訟法第326條第1項、第
      3項規定裁定駁回自訴人之自訴。
三、抗告意旨略以：
（一）原審認「被告間」及「被告等與新旺家族繼承人間」是否
      經過「會算」一事為本件之重要爭點，而竟對此未查，亦
      不傳訊被告、自訴人及自訴人聲請傳喚之證人「曾銘佳、
      林長勳、林忠榮」等釐清此重要爭點，逕以「犯罪嫌疑尚
      屬不足」駁回自訴人之自訴，顯有違誤。
（二）被告乙○○與其妻即被告戊○○，共同從其岳父許新旺處
      借得協豐公司之資金暨其岳父許新旺之個人資金後，根本
      從未想過要返還，甚者，否認有收受被告甲○○之
      30,000,000元。故本件被告乙○○及戊○○未與協豐及許
      新旺王遺族會算之行為確有成立犯罪，原審裁定就此認定
      係屬單純民事紛爭容有誤會。原裁定之認識用法有諸多疏
      漏，應撤銷發回更審云云。
四、經查：
（一）按法院或受命法官得於自訴案件第一次審判期日前，訊問
      自訴人、被告及調查證據，如認為案件有刑事訴訟法第
      252條至第254條之情形者，得以裁定駁回其自訴。刑事訴
      訟法法第326條第1項、第3項定有明文。次按法院為發見
      真實，得依職權調查證據。但於公平正義之維護或對被告
      之利益有重大關係事項，法院應依職權調查之。刑事訴訟
      法第163條第2項定有明文。亦即法院基於公平正義之維護
      ，於自訴案件第一次審判期日前，應依職權調查證據以了
      解案情。再按刑法上所謂侵占罪，以被侵占之物先有法律
      或契約上之原因在其持有中者為限，否則不能成立侵占罪
      ；另按隱名合夥人之出資，依民法第702條規定，其財產
      權移屬於出名營業人。該項合夥財產，自係屬於出名營業
      人，並非與隱名合夥人所共有，關於營業上收取之款項，
      仍由出名營業人取得所有權，隱名合夥人除依法律或契約
      之規定，就其應受返還之出資及應得之利益，對於出名營
      業人得行使請求權外，要非直接就營業上收取之款項當然
      取得所有權。縱令出名營業人將該款據為己有，並未分給
      隱名合夥人，究與侵占他人所有物之條件不符，自固無成
      立業務上侵占罪之可言（最高法院52年台上字第1418號判
      例要旨、28年滬上字第31號判例要旨參照）。然果二人以
      上互約出資以經營共同事業之合夥團體之財產，則為合夥
      人全體公同共有，苟合夥人之一將合夥財產不為清算或清
      算後不依清算結果償付而據為己有，則非無侵占之問題。
（二）查協豐公司於97年2月7日變更負責人為丙○○，是抗告人
      協豐公司於抗告狀依法變更法定代理人，經核合法，合先
      敘明。
（三）許新旺及抗告人協豐公司之出資一事，究否係與百輝營造
      公司共同出資，合作開發建案，或僅提供資金予被告乙○○、戊○○個人，其等間之法律關係究係隱名合夥、普通
      合夥、借貸或係其他法律關係究係為何？尤以百輝營造公
      司究係何種公司，其負責人係否被告乙○○，依卷內資料
      仍欠明瞭，此等事實或法律關係均攸關何人持有抗告人之
      出資，而關係於刑法侵占罪犯罪之成立，原審應依職權予
      以調查卻未為調查，顯有未洽。
五、綜上所述，抗告人部分抗告意旨指摘原審就聲請調查證據未
    予調查等語，參諸上述理由四所述等，非顯無理由，原審未
    予調查遽為裁定抗告人在原審之自訴駁回即有可議，應由本
    院撤銷原裁定，發回原審法院更為適法之裁定。
據上論結，應依刑事訴訟法第413條前段，裁定如主文。
中    華    民    國    97    年    8     月    29    日
                  刑事第二十庭審判長法  官  楊貴雄
                                    法  官  鄧振球
                                    法  官  林銓正
以上正本證明與原本無異。
不得再抗告。
                                    書記官  陳玲憶
中    華    民    國    97    年    8     月    29    日


司法院資訊處製作；財團法人民間司法改革基金會備份。
